【裁判字號】    95,裁,1327
【裁判日期】    950622
【裁判案由】    徵收補償
【裁判全文】
最  高  行  政  法  院  裁  定
                                     95年度裁字第01327號
抗  告  人  甲○○
            乙○○
訴訟代理人  張靜怡律師
上列抗告人因與相對人台北縣中和市公所間徵收補償事件，抗告
人不服中華民國94年7月28日臺北高等行政法院92年度訴字第361
9號裁定，提起抗告，本院裁定如下︰
    主  文
抗告駁回。
抗告訴訟費用由抗告人負擔。
    理  由
一、按行政機關代表國庫處分官產，係私法上契約行為，人民對
    此有所爭執，無論主張租用，抑或主張應由其優先承購，均
    應提起民事訴訟以求解決，不得藉行政爭訟程序請求救濟，
    本院58年判字第270號著有判例；另本院61年裁字第159號判
    例意旨，亦採相同見解。從而，行政機關因開闢道路，須用
    私人土地，向其價購土地，雖係基於公法為國家處理公務，
    但其與人民間就私有土地所發生之買賣關係，仍屬私法上之
    契約關係；即行政機關非基於土地法相關法規，就徵收土地
    或其上建物達成補償之公法上契約，不屬基於公法關係以官
    署地位向土地所有權人所為之行政處分，自不得循行政爭訟
    程序以求救濟。
二、抗告意旨略謂：當事人雙方已就土地供相對人興建陸橋及補
    償乙事達成協議，依契約標的理論觀之，係屬行政契約。且
    從其協議之過程、內容，均係被上訴人原本應徵收而另以行
    政契約形式達成徵收目的之程序及對價，原裁定認相對人並
    無徵收計畫或徵收準備等語，應無可採。至於土地登記謄本
    上記載為「買賣」，綜觀兩造間協議與土地使用之目的、公
    共建設之興建等情，尚無礙於兩造間卻成立行政契約之認定
    ，原裁定應予廢棄云云。
三、經查，原審以抗告人甲○○、乙○○共有之系爭土地，地目
    為「道」，自積穗國小設校以來即作為該校師生出入門戶，
    69年相對人將員山路拓寬，將系爭土地開闢作為人行道和道
    路，惟用地機關未為徵收；83年間相對人又於系爭土地興建
    人行陸橋連接積穗國小供師生使用，經抗告人陳情，於92年
    3月21日二造於協調會中達成「經雙方協議補償費依公告現
    值加四成獎勵金達成共識，餘二分之一，再次向縣府申請專
    案補助後再議。」之結論，抗告人於92年5月19日業已將系
    爭土地移轉登記予相對人，以上均有土地登記簿謄本、上開
    土地協調會紀錄可稽，並為兩造所不爭之事實，堪認為實。
    在兩造成立上開價購之前，相對人就系爭土地並無任何徵收
    計畫，亦無作徵收先前準備工作，亦為兩造所不爭之事實，
    由此可知，相對人即需用土地人並非為代替徵收之行政處分
    之公益目的與抗告人等人協議價購上開土地，彼此之間難認
    係基於公益目的而成立契約，本件應係私法契約。再查抗告
    人於92年5月19日將系爭土地移轉登記予相對人，亦係雙方
    訂立土地買賣契約，而以買賣為由辦理移轉登記，經向地政
    事務所調閱系爭土地移轉卷宗內附土地登記申請書及土地買
    賣所有權移轉契約書可查，則相對人縱有價金未給付，應係
    私法上之買賣契約糾紛，該院自無審判權，抗告人應向有管
    轄權之民事法院起訴，始為正辦。抗告人對之提起行政訴訟
    ，仍難謂為合法為由，裁定駁回抗告人之訴，揆諸首揭說明
    ，並參酌本件並非公法上法律關係成立之公法上契約，即不
    屬行政程序法第135條及土地徵收條例第11條規定：「需用
    土地人申請徵收土地或土地改良物前，．．．應先與所有權
    人協議價購或以其他方式取得，所有權人拒絕參與協議或開
    會未能達成協議者，始得依本條例申請徵收」規定範圍，核
    無違誤。綜上所述，本件抗告意旨，係抗告人主觀法律見解
    ，核無足採，應予駁回。
四、據上論結，本件抗告為無理由，爰依行政訴訟法第104條、
    民事訴訟法第95條、第78條、第85條第1項前段，裁定如主
    文。
中    華    民    國    95    年    6     月    22    日
                  第五庭審判長法  官  蔡  進  田
                              法  官  黃  合  文
                              法  官  吳  明  鴻
                              法  官  林  茂  權
                              法  官  鄭  小  康
以  上  正  本  證  明  與  原  本  無  異
中    華    民    國    95    年    6     月    22    日
                              書記官  蘇  金  全


司法院資訊處製作；財團法人民間司法改革基金會備份。
